ACORDAO-COMPLETO-2540326

ACÓRDÃO 5267/2022 ATA 31/2022 - PRIMEIRA CÂMARA

VISTOS, relatados e discutidos estes autos de pedido de reexame interposto contra o Acórdão 14342/2021-TCU-Primeira Câmara,
ACORDAM os Ministros do Tribunal de Contas da União reunidos em sessão da Primeira Câmara, diante das razões expostas pelo relator e com fundamento na Lei 8.443/1992, arts. 33 e 48, em:
9.1. conhecer do pedido de reexame interposto pela sra. Cáthia Matsumoto Faleiro para, no mérito, negar a ele provimento e manter, em seus exatos termos, a deliberação recorrida;
9.2. dar ciência desta deliberação à recorrente e ao órgão de origem.

Pedido de reexame. Pessoal. Incorporação de "quintos" após 8/4/1998.

Primeira Câmara

Tribunal Regional do Trabalho da 9ª Região.

3. Interessados/Responsáveis/Recorrentes:
3.1. Interessados: Cáthia Matsumoto Faleiro (XXX.079.129-XX).
3.2. Recorrente: Cathia Matsumoto Faleiro (XXX.079.129-XX).

13.1. Ministros presentes: Jorge Oliveira (na Presidência) e Benjamin Zymler (Relator).
13.2. Ministro-Substituto convocado: Marcos Bemquerer Costa.

BENJAMIN ZYMLER

Ministro Jorge Oliveira.

Adoto como relatório a instrução a cargo da Secretaria de Recursos (Serur) :
"INTRODUÇÃO
1.	Trata-se de pedido de reexame (peças 11-26) interposto pela Sra. Cathia Matsumoto Faleiro, ex-servidora do Tribunal Regional do Trabalho da 9ª Região, por meio do qual se insurge contra o Acórdão 14342/2021-TCU-Primeira Câmara (peça 8) , que teve como relator o Excelentíssimo Senhor Ministro Jorge Oliveira.
1.1. A deliberação recorrida apresenta o seguinte teor:
ACORDAM os Ministros do Tribunal de Contas da União, reunidos em sessão da Primeira Câmara, com fundamento nos artigos 1º, inciso V, e 39, inciso II, da Lei 8.443/1992, c/c os artigos 17, inciso III, 143, inciso II, 260 e 262 do Regimento Interno, em:
a) considerar ilegal e negar registro ao ato de aposentadoria de Cathia Matsumoto Faleiro;
b) expedir as determinações contidas no item 1.7 abaixo.
1. Processo TC-Processo 036.675/2021-0 (APOSENTADORIA) 
1.1. Interessada: Cathia Matsumoto Faleiro (XXX.079.129-XX) 
1.2. Unidade: Tribunal Regional do Trabalho da 9ª Região
1.3. Relator: Ministro Jorge Oliveira
1.4. Representante do Ministério Público: Procurador Sergio Ricardo Costa Caribé
1.5. Unidade Técnica: Secretaria de Fiscalização de Integridade de Atos e Pagamentos de Pessoal e de Benefícios Sociais (Sefip) 
1.6. Representação legal: não há
1.7. Determinações: Determinar ao Tribunal Regional do Trabalho da 9ª Região que:
1.7.1. promova, no prazo de quinze dias, a contar da notificação desta decisão, o destaque da parcela incorporada a partir do exercício de funções comissionadas entre 8/4/1998 e 4/9/2001 e a transforme em parcela compensatória, devendo a mesma ser absorvida por quaisquer reajustes futuros, consoante decidido pelo STF no RE 638.115/CE, caso tenha sido concedida por decisão judicial não transitada em julgado ou por decisão administrativa; 
1.7.2. dê ciência, no prazo de quinze dias, a contar da notificação desta decisão, de seu inteiro teor à interessada e a alerte de que o efeito suspensivo proveniente da interposição de eventual recurso junto ao TCU não a eximirá da devolução dos valores percebidos indevidamente, caso o recurso não seja provido.
1.7.3. encaminhe ao TCU, no prazo de trinta dias, a contar da notificação desta decisão, comprovante da data de ciência do teor desta deliberação pela ex-servidora.
 (destacamos e sublinhamos) .
HISTÓRICO 
2.	Conforme consta do ato de peça 3, a recorrente ocupou função comissionada posteriormente ao advento da Lei 9.624/1998, cuja correspondente parcela de quintos foi incorporada aos seus proventos, razão por que foi determinado ao órgão de origem que procedesse à adequação da aludida parcela conforme modulado pelo Supremo Tribunal Federal no âmbito do RE 638.115. 

ADMISSIBILIDADE
3.	Reitera-se o exame de admissibilidade efetuado pelo Sar/Serur (peça 31) , ratificado pelo Ministro-Relator Benjamin Zymler (peça 34) , que concluiu pelo conhecimento do pedido de reexame, com fundamento no artigo 48 da Lei 8.443/1992, c/c os artigos 285 e 286, parágrafo único, do RI/TCU, suspendendo-se os efeitos das alíneas 'a' e 'b' e dos itens 1.7 e 1.7.1 do Acórdão 14342/2021-TCU-Primeira Câmara.
EXAME DE MÉRITO
             Delimitação
4.1.	Constitui objeto do presente recurso definir se o Acórdão 14342/2021-TCU-Primeira Câmara afrontou o julgamento do RE 638.115/CE.
5. Do direito à incorporação de quintos decorrente do exercício de função comissionada e/ou cargo em comissão, no período entre 8/4/1998 a 4/9/2001 (RE 638.115/CE) 
5.1.	A recorrente aduz que é beneficiária de decisão judicial transitada em julgado, que lhe assegura a incorporação de quintos decorrente do exercício de função comissionada e/ou cargo em comissão, no período entre 8/4/1998 a 4/9/2001, com base nos seguintes argumentos:
5.2.	A recorrente foi beneficiada por ação coletiva movida pela Associação Nacional dos Servidores do Judiciário Federal (ANAJUSTRA FEDERAL) de nº 2004.3400.048565-0, figurando como parte no processo de cumprimento de sentença nº 0040349-79.2011.4.01.3400, matéria que foi contemplada pelo que foi decidido no RE 638.115/CE.
Análise
5.3.	Convém, de pronto, transcrever excerto do voto condutor do Acórdão recorrido, que trata da irregularidade em relação aos quintos:
Considerando que as análises empreendidas pela Secretaria de Fiscalização de Integridade de Atos e Pagamentos de Pessoal e de Benefícios Sociais - Sefip detectaram a inclusão irregular nos proventos de parcelas decorrentes da incorporação de quintos ou décimos de funções comissionadas exercidas após 8/4/1998, além dos limites previstos nos arts. 3º e 5º da Lei 9.624/1998, que admitiam, após aquela data, apenas a contabilização de tempo residual para integralização de um décimo decorrente do exercício de função iniciado até 10/11/1997, data de publicação da Medida Provisória 1.595-14, convertida na Lei 9.527/1997, que extinguiu a vantagem dos quintos/décimos;
considerando que a irregularidade identificada é tema de jurisprudência pacificada desta Corte de Contas, especialmente a partir do julgamento pelo Supremo Tribunal Federal - STF, em repercussão geral, do Recurso Extraordinário - RE 638.115/CE;
considerando que a parcela impugnada pode ter sido concedida a partir de decisão judicial transitada em julgado, de decisão judicial não transitada em julgado ou de decisão administrativa;
considerando que, segundo a modulação de efeitos do julgamento do RE 638.115/CE feita pelo Supremo Tribunal Federal, os quintos ou décimos amparados por decisão judicial transitada em julgado poderão subsistir;
considerando que, segundo a modulação de efeitos do julgamento do RE 638.115/CE feita pelo Supremo Tribunal Federal, os quintos ou décimos amparados por decisão judicial não transitada em julgado ou por decisão administrativa devem ser convertidos em parcela compensatória, a ser absorvida por reajustes futuros;
 (...) 
considerando a presunção de boa-fé da interessada;
considerando que o ato ora examinado deu entrada no TCU há menos de cinco anos; e
considerando, por fim, os pareceres convergentes da Sefip e do Ministério Público junto
ao TCU - MPTCU.
5.4.	Ocorre que a recorrente alega haver decisão judicial transitada em julgado favorável à incorporação dos quintos no período entre 8/4/1998 a 4/9/2001. Caso comprovado o trânsito em julgado, bem como ser a recorrente beneficiária da decisão, caberá ao órgão de origem observar a modulação de efeitos fixada pelo Supremo Tribunal Federal no RE 638.115, de modo a manter a parcela de quintos incorporados no referido período, situação esta já prevista no subitem 1.7.1. do vergastado acórdão, que estabeleceu que deverá ocorrer a absorção 'caso tenha sido concedida por decisão judicial não transitada em julgado ou por decisão administrativa'.
5.5.	Registra-se, por oportuno, que ainda que comprovado o trânsito em julgado, isto por si só não possui o condão de alterar o julgamento pela ilegalidade do ato, pois que o e. STF deixou assente que a incorporação de quintos no período de 8/4/1998 até 4/9/2001 ofende o princípio da legalidade, nos termos da tese firmada em sede de repercussão geral, Tema 395. Ademais, o provimento judicial somente impede a suspensão dos pagamentos das parcelas indevidas (Acórdão 3842/2020-TCU-Primeira Câmara) .
CONCLUSÃO
6.	       Da análise de mérito, conclui-se que, relativamente à parcela 'quintos' incorporada no período de 8/4/1998 até 4/9/2001, caso a interessada comprove, perante o órgão de origem, ser beneficiária de decisão judicial transitada em julgado, poderá ser mantida a continuidade dos pagamentos imune à absorção por reajustes futuros.
6.1.	Por conseguinte, deve-se negar provimento ao presente recurso.
PROPOSTA DE ENCAMINHAMENTO
7.	Ante o exposto, submetem-se os autos à consideração superior, propondo-se, com fundamento no art. 48 da Lei 8.443/1992:
a) conhecer do recurso e, no mérito, negar-lhe provimento; e
b) informar a recorrente e demais interessados do acórdão a ser proferido, destacando que o relatório e o voto que o fundamentam podem ser acessados por meio do endereço eletrônico www.tcu.gov.br/acordaos."
2. A Procuradora-Geral do Ministério Público junto ao Tribunal de Contas da União (MPTCU) manifestou-se nos seguintes termos:
"Trata-se de pedido de reexame interposto por Cathia Matsumoto Faleiro contra o Acórdão n.º 14.342/2021 - 1.ª Câmara (peças n.ºs 8 e 11/26) .
2.	Por intermédio dos pareceres uniformes acostados às peças n.ºs 40 e 41, a Secretaria de Recursos - Serur - propôs o conhecimento do recurso para, no mérito, negar-lhe provimento, com ciência à recorrente.
3.	O Acórdão n.º 14.342/2021 - 1.ª Câmara - considerou ilegal o ato de aposentadoria de peça n.º 3 devido à incorporação de quintos relativos a funções comissionadas exercidas entre 08/04/1998 e 04/09/2001, com determinação ao órgão de pessoal no sentido de promover o destaque das frações incorporadas no período em questão para futura absorção, se não houver decisão judicial transitada em julgado a amparar a interessada (peça n.º 8) .
4.	Em sede recursal, a inativa fez prova inequívoca de que a incorporação dos quintos referentes ao período entre 08/04/1998 e 04/09/2001 teve por base decisão judicial transitada em julgado (elementos de peças n.ºs 11, 12, 18, 21, 22 e 26, entre outros) .
5.	Quando a deliberação ora guerreada foi prolatada, não constava dos presentes autos informação a respeito da existência ou não de decisão judicial transitada em julgado a beneficiar a recorrente. Por isso, a determinação emanada para o órgão de pessoal condicionou a modulação prevista no RE 638.115/CE à não existência de ação judicial com trânsito em julgado.
6.	Como, no caso concreto, a recorrente trouxe novos elementos aos autos na fase de interposição de recurso, fazendo prova de que é beneficiária de decisão transitada em julgado, entendemos que o pedido de reexame em apreciação merece ser conhecido e provido parcialmente, a fim de tornar sem efeito o subitem 1.7.1 da deliberação original, uma vez que a absorção futura das parcelas de quintos incorporadas entre 08/04/1998 e 04/09/2001 é medida incabível para servidor amparado pela coisa julgada não mais passível de revisão.
7.	Citamos, no mesmo sentido, os Acórdãos n.ºs 18.867/2021, 1.552/2022, 1.704/2022 e 1.705/2022, todos da 1.ª Câmara, bem como o Acórdão n.º 18.856/2021, proferido pela 2.ª Câmara, entre outros.
8.	Por todo o exposto, com as vênias de estilo por divergir parcialmente do encaminhamento oferecido pela Serur às peças n.ºs 40 e 41, esta representante do Ministério Público de Contas propõe ao Tribunal que:
	8.1. conheça do pedido de reexame interposto por Cathia Matsumoto Faleiro contra o Acórdão n.º 14.342/2021 - 1.ª Câmara - para, no mérito, dar-lhe provimento parcial, e
	8.2. torne sem efeito o subitem 1.7.1 da deliberação ora guerreada, ficando indenes de absorção futura os quintos incorporados no período compreendido entre 08/04/1998 e 04/09/2001, uma vez que a recorrente fez prova de que é beneficiária de decisão judicial transitada em julgado, nos termos da modulação fixada pelo Supremo Tribunal Federal no RE 638.115/CE, mantida, no entanto, a ilegalidade da concessão de aposentadoria da interessada."
É o relatório.

não há.

Procuradora-Geral Cristina Machado da Costa e Silva.

PESSOAL. APOSENTADORIA. PEDIDO DE REEXAME. CONHECIMENTO. APOSENTADORIA CONSIDERADA ILEGAL EM VIRTUDE DA INCORPORAÇÃO DE "QUINTOS" APÓS 8/4/1998. RE 638.115/CE. CONHECIMENTO. ELEMENTOS INSUFICIENTES PARA ALTERAR A DELIBERAÇÃO RECORRIDA. NEGATIVA DE PROVIMENTO.

APOSENTADORIA (APOS)

Secretaria de Recursos (Serur); Secretaria de Fiscalização de Integridade de Atos e Pagamentos de Pessoal e de Benefícios Sociais (Sefip).

De início, ratifico o exame de admissibilidade anteriormente efetuado (pç. 34) e conheço do presente pedido de reexame.
2. A sra. Cáthia Matsumoto Faleiro insurge-se contra os termos do Acórdão 14342/2021-TCU-Primeira Câmara (rel. Ministro Jorge de Oliveira) por meio do qual foi negado registro ao ato de aposentadoria da servidora e determinado ao Tribunal Regional do Trabalho da 9ª Região que:
"1.7.1. promova, no prazo de quinze dias, a contar da notificação desta decisão, o destaque da parcela incorporada a partir do exercício de funções comissionadas entre 8/4/1998 e 4/9/2001 e a transforme em parcela compensatória, devendo a mesma ser absorvida por quaisquer reajustes futuros, consoante decidido pelo STF no RE 638.115/CE, caso tenha sido concedida por decisão judicial não transitada em julgado ou por decisão administrativa;" 
3. Em sua peça recursal, a interessada alega, em síntese, que seria beneficiária da ação 2004.34.00.048565-0 movida pela Associação Nacional dos Servidores da Justiça do Trabalho (Anajustra) .
4. A Serur, sem apreciar a alegação de que a recorrente seria beneficiária da citada ação, propôs que fosse negado provimento ao presente recurso por entender que o exame da matéria (existência ou não de decisão judicial) caberia ao órgão.
5. Data maxima venia do posicionamento da unidade técnica, compete a ela sim examinar essa alegação da recorrente. A determinação contida no subitem 1.7.1, a seguir reproduzido, delegou ao órgão o exame do caso concreto pelo simples fato de não se dispor nos autos de maiores elementos. Uma vez que a interessada os teria trazido, é dever do Tribunal examinar a alegação e ajustar a redação, se for o caso.
6. Ocorre, contudo, que o nome da sra. Cáthia Matsumoto Faleiro não consta da petição inicial e de nenhuma das listas que integram os autos daquele processo. 
7. Já o processo 2005.34.00.003947-1, do qual a servidora era parte, foi arquivado sem julgamento de mérito, uma vez que o juiz entendeu haver litispendência em relação ao processo 2004.34.00.048565-0. Ocorre que este último foi julgado e não houve menção aos servidores que integraram o processo 2005.34.00.003947-1.
8. Como reconheceu a própria Anajustra, a relação de servidores dos processos era diferente, motivo pelo qual opôs os embargos de declaração, que foram rejeitados. Nessa decisão, de 11/4/2005, o magistrado assegurou que todos os associados poderiam executar a sentença que viesse a ser proferida, independentemente de constarem de lista. Contudo, quando foi proferida a decisão de mérito do processo 2004.34.00.048565-0, em 20/9/2005, o mesmo magistrado fez expressa menção à lista de servidores beneficiados:
"DISPOSITIVO
9. Acolho o pedido, em parte, para que sejam incorporados à remuneração dos substituídos pela autora os quintos/décimos decorrentes do exercício de função/cargo em comissão entre 08/04/1998 e 09/09/2001 (relação, fls. 448-500) . [...]"
9. A despeito disso, a Anajustra quedou-se inerte e não houve sequer embargos contra essa última decisão, de modo que os limites subjetivos da decisão que transitou em julgado não abrangem aqueles que faziam parte do processo 2005.34.00.003947-1. 
10. Dessarte, discordo da conclusão a que chegou a douta Procuradora-Geral, que entendeu haver prova inequívoca de que a recorrente seria beneficiária de decisão judicial que lhe teria assegurado o direito à incorporação de "quintos" após 8/4/1998. 
11. Desse modo, entendo que a interessada apenas faz jus aos 4/5 de FC 4 incorporados até a data limite estabelecida na Lei 8.624/1998, motivo pelo qual nego provimento ao presente pedido de reexame.
Diante do exposto, VOTO por que o Tribunal adote a deliberação que ora submeto à apreciação deste colegiado.
TCU, Sala das Sessões, em 6 de setembro de 2022.
BENJAMIN ZYMLER 
Relator